【裁判字號】    99,消債抗,2
【裁判日期】    990127
【裁判案由】    更生抗告
【裁判全文】
臺灣基隆地方法院民事裁定             99年度消債抗字第2號
抗  告  人  甲○○
代  理  人  胡志彬律師
上列抗告人因消費者債務清理條例聲請免責事件，對於本院中華
民國98年12月15日所為98年度消債聲字第3 號裁定提起抗告，本
院第二審合議庭裁定如下：
    主  文
抗告駁回。
抗告程序費用由抗告人負擔。
    理  由
一、抗告意旨略以：
（一）抗告人於民國93年間償還其對中國信託商業銀行股份有限
      公司（下稱中國信託銀行）、萬泰商業銀行股份有限公司
      （下稱萬泰銀行）、國泰世華銀行股份有限公司（下稱國
      泰世華銀行）之部分債務，並按期繳納勞工紓困貸款每月
      5,195 元，加計該年度房屋貸款總額18萬元，抗告人於93
      年度繳納之款項為59萬966 元，平均每月繳納之款項為4
      萬9,247 元，原裁定漏未考量抗告人實際償還之債務，以
      及抗告人一家三口日常生活費用所需，率以抗告人93年度
      所得39萬1,197 元及向銀行借款之款項合計為66萬1,197
      元，均係用於日常生活所需，認每月花用5 萬5,000 元，
      超過生活必需等情，顯有誤會，依上所述，抗告人當時面
      臨每月應繳納償還之款項，而有借新還舊之情況。
（二）抗告人於92年12月18日成立正太企業社，以因應承攬臺灣
      高鐵工程之小包要求，需籌措資金以購買工具（如油壓剪
      、發電機、雨衣、雨鞋、安全鞋、反光背心等）、耗材、
      租屋、購買床舖、棉被以及加油費用，另部分綁鐵工係當
      地臨時工，皆要求工作完成後立即支付薪水，且抗告人尚
      須提供綁鐵工三餐，施工期間自92年12月20日起至93年3
      月20日止，伙食費支出高達11萬4,750 元，故不得不以現
      金卡方式支付。
（三）金融機構核發信用卡時，未詢問抗告人有何精神疾病，依
      銀行之專業，倘屬重要事項，應會詢問並作為是否核發信
      用卡或提撥貸款之考量；又抗告人於93年間精神病情輕微
      ，尚有工作能力，非刻意隱瞞精神病情向銀行貸款，因此
      ，原裁定不當，請求廢棄原裁定，並為抗告人免責之裁定
      等情。
二、按債務人有下列各款情形之一者，法院應為不免責之裁定，
    但債務人證明經普通債權人全體同意者，不在此限：一、於
    7 年內曾依破產法或本條例規定受免責；二、隱匿、毀損應
    屬清算財團之財產，或為其他不利於債權人之處分；三、捏
    造債務或承認不真實之債務；四、因浪費、賭博或其他投機
    行為，致財產顯然減少或負擔過重之債務，而生開始清算之
    原因；五、於清算聲請前1 年內，已有清算之原因，而隱瞞
    其事實，使他人與之為交易致生損害；六、明知已有清算原
    因之事實，非基於本人之義務，而以特別利於債權人中之一
    人或數人為目的，提供擔保或消滅債務；七、隱匿、毀棄、
    偽造或變造帳簿或其他會計文件之全部或一部，致其財產之
    狀況不真確；八、故意於財產及收入狀況說明書為不實之記
    載，或有其他故意違反本條例所定義務之行為，消費者債務
    清理條例（下稱本條例）第134 條定有明文。蓋免責制度係
    經濟陷於困境債務人最後之救濟手段，是其雖具有不免責事
    由，仍須法院審酌普通債權人全體受償情形及其他一切情狀
    後，如認免責為適當者，始得裁量以裁定免責，以利債務人
    更生而重新出發。所謂浪費或投機行為，係指債務人於顯見
    其經濟狀況不佳之情形下，猶恣意揮霍、投機，生活支出超
    過個人收入所應支出之程度，或心存僥倖冀以一時之小投資
    以博取大利益，因致負擔更大債務，核其所為，於清算之原
    因有可歸責性，自有加以制止之必要，尚不宜使之免責；而
    償還計畫，或有無以過去實證印證投資收益有相當或然率，
    或有政府、產業預定計畫等事實，倘無償還計畫、其他預定
    收入、過去實證或政府產業預定計畫等，僅先行花費或以射
    倖心態從事投機時即屬之，自不應認可免其還款之責。
三、經查：
（一）抗告人前依本條例聲請清算，經本院於98年3 月31日裁定
      開始清算程序，復因抗告人之財產不敷清償清算程序之費
      用，於同日終止清算程序確定，嗣抗告人聲請免責，原審
      依據抗告人債務成立之狀況，認抗告人於92年間借貸之金
      額，顯逾一般生活所需而構成浪費，且抗告人復於93年1
      月間再度借貸，足見抗告人成立該等債務係因浪費所致；
      又抗告人於93年間借貸之金額甚高，已逾一家三人維持日
      常生活所需，而有奢侈浪費之情，致生負擔過重之債務；
      另抗告人雖稱其於93年初經診斷患有情感性精神分裂症而
      影響工作等情，然抗告人竟隱瞞病情，以正太企業社負責
      人之名義，向金融機構舉債借款，有違誠信原則，認抗告
      人有本條例第134 條所定奢侈、浪費及投機等不免責之事
      由，且債權人均未同意抗告人免責，遂以裁定駁回抗告人
      之聲請，核先敘明。
（二）抗告人自陳其於92年度所得總額為14萬7,139 元等情，復
      有財政部臺灣省北區國稅局92年度綜合所得稅核定通知書
      附卷可稽（見原審卷第81、82頁），亦即抗告人於92年度
      平均每月收入為1 萬2,262 元（小數點以下4 捨5 入，以
      下同），且抗告人陳稱其每月繳納勞工紓困貸款5,195 元
      等情，自抗告人提出勞工紓困貸款之還款紀錄觀之，抗告
      人自92年起即繳納勞工紓困貸款（見抗告狀所附聲證25號
      ），足見抗告人自92年起財務狀況已非健全，則抗告人自
      應謹慎理財，避免奢侈及不必要之支出。然抗告人仍於財
      務狀況不佳之情形下，於92年10月24日及同年12月23日，
      分別支付高達6,440 元之視聽娛樂消費及1 萬2,600 元之
      高額保險費用，此有中國信託銀行民事陳報狀所附消費明
      細表可參（見原審卷第57、59頁），其中該筆視聽娛樂之
      支出數額，已超過抗告人每月收入之半數，且上開保險費
      之支出，更逾抗告人每月收入數額，是原審認抗告人有浪
      費情事，即非無據；又抗告人於92年間財務狀況已非健全
      ，則其自應量入為出，避免債務數額增加，惟抗告人於92
      年12月9 日及同年月30日，仍分別向中國信託銀行預借現
      金6 萬元及1 萬105 元，此有上開陳報狀所附消費明細可
      參（見原審卷第58、59頁），亦即抗告人於92年12月間預
      借現金之數額高達7 萬105 元，超出抗告人每月收入之5
      倍以上，且抗告人復未說明有何必須借貸該等款項之原因
      ，並提出證據，則原審以抗告人借貸數額，逾一般生活所
      需而構成浪費行為等情，即難謂不當。至於抗告人雖辯稱
      其於93年1 月間曾償還中國信託銀行5,000 元，且其自92
      年12月20日起承作工程，須給付工資、工人伙食費及購買
      工具之費用，其向金融機構借款之目的，即為清償債務及
      支付該等支出，無浪費情事等情，然抗告人於92年12月間
      向中國信託銀行借貸之數額高達7 萬105 元，顯已超過其
      於93年1 月間償還之數額5,000 元；又抗告人自稱其承作
      工程之施工期間為92年12月20日至93年3 月20日等情，足
      見該工程係於92年12月始開始施作，衡情，抗告人當時須
      支出之費用，多屬購買工具等準備開始施工之費用，而依
      抗告人自陳之購買工具之費用數額觀之，亦顯低於抗告人
      借貸之金額，自難認抗告人上開辯解為可信。
（三）抗告人於93年間分別向台新國際商業銀行股份有限公司（
      下稱台新銀行）、萬泰銀行、國泰世華銀行、中國信託銀
      行等金融機構借貸金錢等情，此有台新銀行98年6 月26日
      台新總債務協商部字第09800006502 號函、萬泰銀行民事
      消債事件陳報狀所附交易明細表、國泰世華銀行請求為清
      算不免責裁定聲請狀所附交易明細表、中國信託銀行民事
      陳報狀所附客戶消費明細表、放款帳戶還款交易明細表在
      卷可參（見原審卷第23、24、26、32、59、61至70、131
      、132 頁），應堪認定。抗告人固辯稱其借貸該等款項之
      目的，係為償付債務，及支出正太企業社承作工程之支出
      等情。惟自抗告人自陳償還債務之情形觀之，抗告人於93
      年間償還其對中國信託銀行、萬泰銀行及國泰世華銀行之
      債務時，均未全數清償，但抗告人卻將93年度房屋貸款之
      總額18萬元，列入其於當年度清償債務之總額內，足見抗
      告人係在其資力範圍內，優先清償房屋貸款，再將清償房
      屋貸款之餘額，用以清償其他債務，而房屋貸款雖屬支出
      項目，然當債務人清償貸款完畢後，房屋即屬債務人所有
      ，因此，房屋貸款性質上實屬資產之累積，與單純消費借
      貸或信用借貸之性質非屬相同，本件抗告人之財務狀況於
      92年間已非健全，且其於92年12月間復為高額借貸，衡情
      ，抗告人對於本身償債能力已有不足一節，應已有所認識
      ，換言之，抗告人應已知其無力同時全數清償房屋貸款及
      其他債權，此時，抗告人自應放棄累積資產，而處分屬於
      資產之房屋以資償債，當無不顧其他債權人之權益，優先
      清償房屋貸款，以累積自己資產，僅以餘額清償其他債務
      之理，是認抗告人顯未盡最大努力清償債務，放任房屋貸
      款以外之債務因無法清償而累積利息、違約金，終致無力
      清償，故抗告人就清算之原因應有可歸責性。再者，抗告
      人自92年起即負有數額非微之債務，參酌前開所述，抗告
      人自應謹慎保守理財，且抗告人於93年間收入總額為39萬
      1,197 元，此有財政部臺灣省北區國稅局93年度總合所得
      稅各類所得資料清單可參（見原審卷第83頁），亦即抗告
      人於93年間每月收入為3 萬2,600 元，則抗告人所為投資
      自應考量本身所得數額為之；抗告人雖稱其於92年12月起
      成立正太企業社，為承作工程而陸續向前開金融機構借貸
      等情，然抗告人向前開銀行借貸之數額，顯超過抗告人當
      時之經濟能力，抗告人復未說明當時係依據何種合理資料
      ，認為其所得收益高於投資成本之機率甚高，而本於詳實
      計畫，向金融機構借貸投資該等事業，則應認抗告人係以
      射倖心態從事投資行為，心存倖冀以一時之投資以博取利
      益，實為投機行為。
（四）再者，抗告人雖稱其積欠金融機構債務之原因，係為支出
      正太企業社承作工程之成本等情，然抗告人自陳正太企業
      社自94年間即未繼續營業等情（見原審卷第79頁），果若
      抗告人上開所辯屬實，衡情，當正太企業社停止營業後，
      抗告人既無須再行支出承作工程之成本，則其向金融機構
      借貸之次數及數額均應大幅減少，但抗告人於94年間曾分
      別向多家金融機構借貸金錢，且次數頻繁、數額非微，此
      有萬泰銀行民事消債事件陳報狀所附交易明細表、國泰世
      華銀行請求為清算不免責裁定聲請狀所附交易明細表、大
      眾商業銀行股份有限公司請求為清算不免責裁定聲請狀及
      所附現金卡提領明細、中國信託銀行民事陳報狀所附客戶
      消費明細表、放款帳戶還款交易明細表在卷可參（見原審
      卷第26、32、48、49、74至78、132 、133 頁），顯與前
      開所述不符，故難認抗告人前開所辯為可採。
（五）綜上，抗告人之財務狀況自92年起即非健全，則其自應減
      少不必要之支出，量入為出，並為保守謹慎之理財方式，
      且應盡力清償債務，避免債務數額增加，然抗告人自92年
      起仍為多次超過其資力範圍之借貸行為，且借貸數額非低
      ，又其復有奢侈浪費之支出，並在其無力償還全數債務之
      際，全額給付房屋貸款累積資產，減少其他債務清償之數
      額，另為非經濟能力所能負擔之投機行為，致債務數額遽
      增，堪認抗告人確係因浪費及投機行為，致財產顯然減少
      及負擔過重之債務，而生清算之原因；又抗告人之債權人
      均具狀表示不同意抗告人免責，依前揭本條例第134 條第
      4 款規定，應為不免責之裁定。從而，原審裁定不予免責
      ，核無違誤，抗告意旨指摘原裁定不當，求予廢棄並更為
      裁定，為無理由，應予駁回。
四、據上論結，本件抗告為無理由，依消費者債務清理條例第11
    條第2 項、第15條，民事訴訟法第495 條之1 第1 項、第
    449 條第1 項、第95條、第78條，裁定如主文。
中    華    民    國    99    年    1     月    27    日
                  民事庭審判長法  官  蔡聰明
                              法  官  陳湘琳
                              法  官  邰婉玲
以上正本證明與原本無異。
本裁定不得再抗告。
中    華    民    國    99    年    1     月    27    日
                              書記官  王毓嫻

司法院資訊處製作；財團法人民間司法改革基金會備份。
